臺灣臺北地方法院刑事判決
110年度原易字第8號
公  訴  人  臺灣臺北地方檢察署檢察官
被      告  黃胤東




            陳志忠



            曹碩光


共      同
選任辯護人 周美瑩律師  
上列被告因妨害自由案件，經檢察官提起公訴（109年度偵字第8
932號），本院判決如下：
    主  文
本件公訴不受理。
    理  由
一、公訴意旨略以：被告黃胤東為中國國民黨（以下簡稱國民黨
    ）中央黨部（址設臺北市○○區○○路0段000號）所在大樓之保
    全組長，被告陳志忠、曹碩光為其所屬之保全人員。緣國民
    黨辦理黨主席補選作業，於民國109年1月30日10時許開放參
    選人至上址1樓中山廳領表登記，被害人莫伯強遂於同日10
    時17分許陪同黃正忠進入中山廳內領表，旋於排隊等候時，
    突然舉起寫有「庶民選主席」之紙板，被告黃胤東懷疑被害
    人欲生事，立即上前將該紙板自被害人手中取下，轉身快步
    走出中山廳，被害人則尾隨在後，並動手拉扯被告黃胤東衣
    物，欲取回其紙板。此際被告黃胤東、曹碩光、陳志忠為阻
    止被害人取回紙板及返回中山廳，竟共同基於強制之犯意聯
    絡，先由被告黃胤東、曹碩光一前一後推擠拉扯被害人，將
    其拖往中央黨部大門口，被告陳志忠則在大門口處加入拉扯
    ，一同將被害人拖往大門外廣場，推擠中使被害人受有頭部
    、右臉、右胸部、左下肢多處鈍挫傷等傷害，而以此強暴方
    式妨害莫伯強行動之自由及表意之權利，因認被告等3人均
    涉犯刑法第304條第1項強制罪嫌。
二、按刑法第304條強制罪所保護之法益，係人之意思決定自由
    與意思實現自由，其所謂之妨害人行使權利，乃妨害被害人
    在法律上所得為之一定作為或不作為，不論其為公法上或私
    法上之權利，均包括在內。而是否妨害人行使權利，必須檢
    驗是否有手段目的之可非難性，倘行為人之行為，已該當正
    當防衛、緊急避難，或為依法令之行為，即已阻卻違法，自
    係法之所許，難認係妨害他人行使權利；即便行為人之行為
    不符合法定阻卻違法事由，仍應藉由對強制手段與強制目的
    之整體衡量，以判斷是否具有社會可非難性。倘依行為當時
    之社會倫理觀念，乃屬相當而得受容許，或所侵害之法益極
    其微小，不足以影響社會之正常運作，而與社會生活相當者
    ，即欠缺違法性，尚難以該罪相繩，最高法院110年度台上
    字第2340號刑事判決意旨可資參照。
三、本件公訴意旨認被告涉犯前揭強制罪嫌，無非係以證人即被
    害人莫伯強於偵查中所為證述、國民黨中央黨部大樓監視錄
    影畫面及檢察官勘驗筆錄為其主要論據。訊據被告等雖坦承
    確有以前揭方式將被害人驅離等情，惟堅詞否認涉犯強制罪
    之犯行。被告3人均辯稱：被告3人均係國民黨中央黨部大樓
    之保全人員，案發當時國民黨中央黨部大樓1樓之中山廳內
    正在辦理國民黨黨主席補選之候選人領表登記，被害人陪同
    他人到場，但被害人於中山廳內突然舉起「庶民選主席」之
    標語紙板，並開始高呼口號，此時國民黨中央黨部的工作人
    員為防止現場失控，遂要求被害人放下紙板，然被害人並未
    配合，被告等人始上前將被害人手中紙板取走，然被害人竟
    與被告黃胤東發生拉扯，更拒絕退出中山廳，被告等人始基
    於正當防衛之意思將被害人請出中山廳，過程中被害人更將
    全身重量靠在被告曹碩光身上，被告曹碩光為避免被害人跌
    倒，始伸手扶住被害人腋下，以此方式避免被害人跌倒，並
    與被告黃胤東一起將被害人攜往門口，在此過程中被害人仍
    持續不斷掙扎，被告陳志忠因在門口附近值勤，始上前協助
    被告黃胤東、曹碩光將被害人請離，被告等係基於正當防衛
    之意思為上開行為，應不構成強制罪，至於其等以強制力將
    被害人架離國民黨中央黨部大樓大廳之行為造成被害人受傷
    此行為可能構成過失傷害罪部分伊都承認等語（見本院110
    年度審原易字第10號卷第59至65頁）。
四、經查：
㈠、被告黃胤東為國民黨中央黨部大樓之保全組長，被告陳志忠
    、曹碩光則為上開中央黨部大樓所屬保全人員，109年1月30
    日國民黨中央黨部中山廳舉辦國民黨黨主席補選候選人領表
    登記，被害人陪同黃正忠前往上開處所欲辦理領表登記，被
    害人於進入中山廳內後，旋舉起系爭紙板高呼口號，被告黃
    胤東上前將被害人所持紙板取走而步出中山廳，被害人亦隨
    之追出中山廳至一樓大廳處與被告黃胤東拉扯，欲取回系爭
    紙板，被告黃胤東、陳志忠、曹碩光遂欲請莫伯強離開中央
    黨部大樓，而由被告黃胤東先將被害人拉往門口，被告曹碩
    光則從被害人身後將之架住，將被害人以背對門口、倒退行
    走之姿勢拉往門口，被害人於此過程中向後跌坐，被告曹碩
    光仍以同一姿勢架住被害人，繼續朝門口前進，嗣被害人又
    向後跌坐，被告陳志忠乃上前與被告曹碩光一同將被害人架
    離國民黨中央黨部大樓之大廳等情，業據證人即被害人莫伯
    強於偵查中證述明確（見109年度偵字第8932號卷，以下簡
    稱偵卷，第142至143頁），經核與證人黃正忠於偵查中所為
    之證述相符（見偵卷第122至123頁），並有國立臺灣大學醫
    學院附設醫院診斷證明書（見偵卷第43頁）、本案現場照片
    （見偵卷第45至47頁）、國民黨中央委員會109年1月20日10
    9管總字第290號函暨流程表（見偵卷第161至179頁）、被告
    黃胤東於偵查中庭呈之中山廳內照片5張（見偵卷第181至18
    9頁）為證，且經本院勘驗案發當時國民黨中央黨部大樓監
    視器錄影畫面在卷可查（見本院110年度原易字第8號卷，以
    下簡稱本院卷，第54至55頁、第63至67頁），亦有上開監視
    器錄影光碟、本院勘驗筆錄及擷圖附卷可佐（見本院卷第54
    至55、63至67頁），足認上情應屬真實。
㈡、至公訴意旨雖認被告所為係涉犯刑法第304條第1項之強制罪嫌，然按刑法第304條規定於妨害自由罪章內，用以保障憲法所保障之自由權利，惟自由權利之行使並非毫無限度，解釋上刑法第304條中所謂妨害人行使權利中之「權利」，當指「合法正當之權利」行使而言，非謂任何人之「舉動」遭到阻止而無法遂行其目的即得評價為妨害他人權利之行使。查案發地點雖係供政黨組織活動之用，但仍屬國民黨之私人財產，是使用者自應遵守財產所有者之使用規定。而衡諸常情私人產業均不欲他人入內大聲喧嘩、影響正常使用者之使用權利此節乃為一般常識；又本案國民黨中央黨部大樓1樓中山廳及大廳內禁止滋事、陳抗及舉標語旗幟等行為，業據證人即國民黨負責保全業務之行政管理委員會總務室主任陳澂於偵查中證稱：被告黃胤東所提出之中山廳使用規定及禁止告示之照片雖係於本案發生後所張貼的，但在這之前就是這樣要求保全人員的，所以作法上是一樣的等語（見偵卷第157頁），復有中山廳使用規定及禁止告示之照片在卷可憑（見偵卷第181至185），堪認國民黨中央黨部大樓中山廳及大廳等公共場所，於案發時確實禁止滋事、陳抗或手持標語呼口號等行為。然被害人手持載有其訴求之系爭紙板進入國民黨中央黨部大樓中山廳內，並於辦理候選人領表登記之過程中高呼口號、宣揚其訴求，更高舉系爭紙板之行為，顯然已經違反上開場所之使用規定。甚且，經被告黃胤東將被害人所持系爭紙板取走後，被害人又追出與被告黃胤東發生拉扯，此舉更造成上開場所之安寧受打擾，甚且於肢體拉扯之過程中可能造成其他場地使用者受傷，是被害人既已違反規定在前，則被告等身為國民黨中央黨部大樓之保全人員自有權命違反使用規則之被害人離開屬私有產業之大樓內部，故被害人自難主張其於國民黨中央黨部大樓內自由行動及表達意見屬其「合法正當之權利」之行使。是被告等將被害人強行架離國民黨中央黨部大樓之大廳，雖執行過程中手段過於激烈，造成被害人受傷而有所失當（被告等所涉過失傷害部分被害人於111年1月18日對被告等撤回告訴），但難謂有妨害被害人行使合法正當權利。更遑論被告3人僅係為維持國民黨中央黨部大樓大廳及中山廳內之安寧秩序，而將被害人架離，其等將被害人架至大廳外之中央黨部大樓前廣場，即未再施加任何強制力，任由被害人於公共場地上行使其宣揚訴求之權利，是被害人遭限制行動自由之時間極為短暫，且受限制之地點係位於私人財產內，其短暫限制被害人自由之手段及目的性經整體衡量難認具有社會可非難性，依社會倫理觀念應屬相當而得受容許，揆諸上開最高法院判決，自難認該當刑法第304條第1項之強制罪。
五、按告訴乃論之罪，告訴人於第一審辯論終結前，得撤回其 
    告訴；告訴經撤回者，應諭知不受理之判決，並得不經言 
    詞辯論為之，刑事訴訟法第238條第1項、第303條第3款及第
    307條分別定有明文。檢察官起訴所援引之法條，雖為非告
    訴乃論之罪，倘法院審理結果認為應變更起訴法條為告訴乃
    論之罪，而告訴人亦於第一審辯論終結前撤回其告訴，自應
    諭知不受理之判決，最高法院47年台非字第41號判例意旨足
    資參照。又刑事判決得就起訴之犯罪事實變更檢察官起訴所
    引應適用之法條，以科刑或免刑判決為限，檢察官以殺人未
    遂起訴，經法院審理結果，認為被告所犯實為傷害罪，並經
    被害人撤回告訴者，則於判決理由欄敘明其理由，逕依刑事
    訴訟法第303條第3款諭知不受理判決即可，原無適用同法第
    300條之餘地，最高法院71年度台上字第6600號判決意旨參
    照。查被告等人將被害人以上開手段強行驅離國民黨中央黨
    部大樓之1樓大廳，因其驅離過程中手段過於激烈，未符合
    比例原則，而造成被害人受有頭部、右臉、右胸部、左下肢
    等處鈍挫傷之傷勢，被告3人就其等所涉過失傷害犯行亦於
    本院準備程序中坦承犯行（見本院卷第54頁），然刑法第28
    4條前段之過失傷害罪，依據同法第287條前段之規定係屬告
    訴乃論之罪，而被害人業已於111年1月18日撤回對被告3人
    之告訴，此有刑事撤回告訴狀在卷可查，是就過失傷害部分
    本院自應為不受理判決。至檢察官雖以強制罪起訴，然經本
    院審理結果，認被告3人所犯實為過失傷害罪，復因告訴人
    撤回告訴而應為不受理判決之諭知，依上開說明，即毋庸援
    引刑事訴訟法第300條變更起訴法條，併予敘明。
據上論斷，應依刑事訴訟法第303條第3款、第307條，判決如主
文。
本案經檢察官羅嘉薇提起公訴，經檢察官高怡修到庭執行職務。
中　　華　　民　　國　　111 　年　　2 　　月　　15　　日
                  刑事第九庭  法  官  商啟泰
上正本證明與原本無異。 
如不服本判決應於收受送達後20日內向本院提出上訴書狀，並應
敘述具體理由；其未敘述上訴理由者，應於上訴期間屆滿後20日
內向本院補提理由書（均須按他造當事人之人數附繕本）「切勿
逕送上級法院」。告訴人或被害人如對於本判決不服者，應具備
理由請求檢察官上訴，其上訴期間之計算係以檢察官收受判決正
本之日期為準。 因疫情而遲誤不變期間，得向法院聲請回復原
狀。
                              書記官  洪婉菁
中　　華　　民　　國　　111 　年　　2 　　月　　15　　日